臺灣高雄地方法院民事判決　九十一年度訴字第三三四一號
　　原　　　告　乙○○
　　訴訟代理人　吳惠玲律師
　　被　　　告　私立高雄醫學大學附設中和紀念醫院
　　法定代理人　甲○○
　　訴訟代理人　陳景裕律師
　　　　　　　　王伊忱律師
　　　　　　　　鄭美玲律師
右當事人間請求損害賠償事件，經本院於民國九十三年二月十八日言詞辯論終結，判
決如左：
    主      文
原告之訴及假執行之聲請駁回。
訴訟費用由原告負擔。
    事實及理由
一、本件原告起訴主張伊與配偶張盛良皆屬「同型地中海型貧血帶因者」，前因婚前
    對該症之知識匱乏而於第一胎未做好產前檢查，不幸於民國八十四年十月八日產
    下罹患重型地中海型貧血症之長子，因長子之不幸，伊對產前檢查即更加重視，
    嗣伊於八十九年十一月初知悉懷孕，為望該胎兒正常，並於生產時可留下該胎兒
    之臍帶血以於日後救助長子，即於同年月十四日至被告處掛號實施產前檢查，伊
    並在看診時再向該院醫師陳俊文告知上情，請其檢查伊所懷胎兒是否屬於重型地
    中海型貧血，陳俊文醫醫師經原告告知後建議應做產前篩檢，伊並即刻答應，惟
    伊再於同年十二月六日至該院產檢，被告看診醫師卻從未做任何篩檢動作，後即
    延至九十年一月三日始安排伊至該院由丙○○○○進行羊膜穿刺檢查，俟於同年
    月二十九日產檢及看羊膜穿刺檢查報告時，丙○○○○即親自告知檢查結果胎兒
    為「地中海型貧血帶因者」可安心繼續懷孕，伊因相信被告前揭檢查報告結果及
    建議而放心懷孕，嗣該胎兒即於同年六月十一日於被告處產下，並取名為「張智
    鈞」，詎伊子張智鈞出生動輒無故生病，進出醫院次數頻繁，生長停滯，臉色蒼
    白，經被告小兒科檢查結果，該兒確定罹患重型地中海型貧血，伊始知被告為所
    進行之前述產檢有嚴重診斷錯誤，而依衛生署所頒「孕婦地中海型貧血篩檢之作
    業流程」中載，絨毛採樣應於孕婦懷孕十至十二週時實施，被告錯過該時機而未
    安排伊進行絨毛採樣檢查，使伊無法提前獲知該胎兒是否罹患地中海型貧血，且
    依衛生署發佈之「遺傳疾病基因檢驗、結構評估要點」之附表「遺傳疾病基因檢
    驗機構書面資料審查項目及權數」規定，地中海型貧血之基因檢查程序，必須採
    以「例行的雙重檢查方式以確定結果之正確性，並同時測胎兒及其雙親之檢體」
    ，但被告從未抽取伊配偶之檢體與胎兒比對，另依衛生署所編「地中海型貧血篩
    檢」手冊中載，產前診斷通常可以利用絨毛採樣或羊膜穿剌抽取胎兒檢體做DNA
    分析，如採用南氏移轉及DNA對交法，準確性可達百分之九十九以上，惟伊事後
    向被告申請之產前檢查病歷中乃載「羊水基因分析」只有百分之九十五之準確度
    ，可知被告未採用準確度較高之檢查方式，且被告之醫師亦未告知伊該檢查方式
    只有百分之九十五之準確度，以致伊未再做一次篩檢以達百分之百準確，進而誤
    導伊相信其錯誤之報告結果，使伊未依優生保健法所賦予合法人工流產之權限引
    產而致後續之損害發生，今伊至被告處做產前檢查，兩造間已成立醫療契約，依
    民法第五百三十五條後段規定，被告就其未盡善良管理人之注意義務所造成之損
    害自應負賠償責任，而依台灣省關懷地中海型貧血協會計算出重型地中海型貧血
    患者一生所需之醫療費用即達三千九百七十六萬零二百三十元，且伊因要長期照
    顧該子無法外出工作，以每月收入二萬元計算至伊子張智鈞年滿二十歲止即有四
    百五十六萬元之收入損失，另伊子依現今之醫療，必需每二至三週到醫院輸血一
    次，每週六天每天十小時注射排鐵劑維持生命，其勢必無法接受一般正常教育而
    須以特殊之方式教育，伊未來因此必須支付特殊教育費用三百萬元，且伊亦得向
    被告請求五百萬元之精神慰撫金，總計被告應賠償伊五千二百二十六萬零二百三
    十元，惟伊因無力悉數繳納該裁判費，爰依民法第五百三十五條、第二百二十七
    條、第二百二十七條之一之規定，請求被告應先行給付其中之五百萬元及自起訴
    狀繕本送達之翌日起至清償日止按週年利率百分之五計算之利息，並願供擔保請
    准為假執行之宣告。
二、被告則以原告於懷孕八週時之八十九年十一月十四日至伊婦產科門診，當時主訴
    陰道出血，且其夫婦均為β型地中海型貧血帶因者，門診醫師陳俊文乃建議原告
    應作產前篩檢，並開予一週份之安胎藥，詎原告於胎兒穩定後並未立即至伊處要
    求篩檢，迨至懷孕十六週又四天之同年十二月六日始至伊處要求篩檢，當時門診
    醫師蘇鈞煌即安排其作羊水採樣篩檢，後於九十年一月二十九日產檢時，蘇醫師
    即依檢驗報告告知其檢驗結果為非重型，並特別告知信賴度即準確度為百分之九
    十五，而抽取胎兒檢體之檢查方法（絨毛採樣、羊水穿刺、胎兒採血），原即指
    三者擇一為之即可，並非三者應全部為之，且伊所採用之檢驗方法係「聚合嗨鍊
    瑣反應」方法，此符合行政院衛生署規定之檢驗技術，今目前醫學上關於地中海
    型貧血之檢驗方法尚無信賴度即準確度百分一之百之方法，伊檢驗單位確已依目
    前醫學通常可信之方法為原告羊水檢體篩檢，其檢驗結果與事實雖有出入，惟此
    誤差係在法定限度之內，實非伊檢驗單位依目前醫學能力所能掌控，此觀行政院
    衛生署轉請台灣大學醫學院附設醫院就本件檢驗所為之鑑定結果即明，是伊檢驗
    單位篩檢過程既無差錯，醫師亦係依檢驗報告告知原告檢驗結果及其信賴度，伊
    就此實無契約義務之違反可言，原告主張伊檢查錯誤致其受損應負損害賠償責任
    云云，核與事實不符，亦背醫學原理，其請求自為無據，爰聲明求為判決駁回原
    告之訴，如受不利之判決，並願供擔保免為假執行之宣告。
三、本件原告主張伊與夫皆係地中海型貧血之同型帶因者，於前並已產下罹患重型地
    中海型貧血症之長子，後伊知悉懷第三胎時，即於上開時日至被告處掛號實施產
    前檢查，並在看診時告知上情，嗣至九十年一月三日被告之丙○○○○始安排伊
    至該院進行羊膜穿刺檢查，俟於同年月二十九日產檢及看羊膜穿刺檢查報告時，
    丙○○○○即告知檢查結果胎兒為「地中海型貧血帶因者」，伊乃依此檢查報告
    結果及建議而繼續懷孕，嗣該胎兒於同年六月十一日於被告處產下，後經被告小
    兒科檢查結果，確定該兒罹患重型地中海型貧血等情，此有原告所提病歷、分子
    醫學檢查基因分析報告單、小兒科部分子醫學檢驗報告等件在卷可證，被告於此
    亦不爭執而堪信原告此部分之主張為真實，惟被告則另以前揭情詞置辯。經查：
    (1)、產前檢查時程及檢驗方式選擇之部分：
        本件原告乃於八十九年十一月十四日初至原告婦產科門診，當時主訴陰道出
        血，且其夫婦均為β型地中海型貧血之帶因者，門診醫師乃開立一週份之安
        胎藥予其服用，後其則於同年十二月六日再為門診，九十年一月三日進行羊
        膜穿刺檢查，嗣於同年月二十九日為產檢並看羊膜穿刺檢查報告乙節，此有
        病歷等紙在卷可稽，而孕婦海洋性貧血篩檢檢驗方式，係夫妻血液常規檢查
        中之紅血球平均體積均小於八十者需再經「遺傳疾病基因檢驗機構」確認診
        斷，若夫妻為同型帶因者，不論是否已有子女為重型海洋性貧血，每次懷孕
        視其懷孕週數可透過絨毛取樣、羊膜穿刺、臍血採樣等檢查之任一種抽取其
        絨毛、羊水、胎兒血液等檢體，經實驗分析以進行基因確認診斷，其檢查時
        間各為羊膜穿刺於懷孕十六至十八週、絨毛取樣於懷孕十至十一週、臍血採
        樣則多施行在懷孕二十週以後之個案，亦有行政院衛生署署授國字第０九二
        ００００二四八號函、行政院衛生署國民健康局國健婦字第０九一００一二
        ０七０號書函等件在卷足憑，另對地中海型貧血篩選之三種檢查方法都具侵
        襲性，其中羊水採樣之危險性最低，臍帶取血因採樣不易而有困難性，且對
        胎兒有百分之二點七之死亡率，此檢驗方法一般係在前二種檢驗結果有模糊
        不清時始建議採取，原告於八十九年十二月六日門診時已懷孕十六週等情，
        並經證人蘇鈞煌到庭證述在卷，是原告為產前檢查本須依健保局所發孕婦手
        冊所訂之時程按時自行為之，被告之產檢醫院於此孕婦本得自主選擇醫療院
        所之權利原即無權置喙，故其進行檢驗之安排通常亦係於病人到院門診後始
        行為之而無主動通知之例，今原告於八十九年十一月十四日至被告處為初次
        產檢後，被告所屬醫師乃因其陰道出血而給予安胎藥劑以穩定胎兒，該次之
        醫療行為即已完盡，其於原告母體穩定前本即無法預為安排手冊上載之流程
        ，原告原即應於胎兒及本身情況穩定後按手冊時程再行到院門診產檢而無待
        通知，後原告乃於同年十二月六日始再行到院門診，被告所屬醫師於其第二
        次門診中即依該院檢驗量能所得排進之檢驗時程安排其於九十年一月三日進
        行羊膜穿刺檢查，其整體之檢查時程自均係依原告到院之門診時間進行而無
        任何延誤之情；另絨毛因屬於胎盤，在採樣檢查過程中因會有血栓塞住胚胎
        之情形而易造成胎兒畸形，一般檢驗中已未再廣為使用，而羊膜穿刺因僅抽
        出約二十ｃｃ之羊水而以其內之胎兒細胞培養以做檢驗，因其對胎兒本身並
        無傷害而僅會稍微提高流產機率（成大約提高千分之二，全國約為千分之五
        ），故現行醫療院所一般均以此較為安全之方式為之，今被告所屬醫師乃按
        原告到院之懷孕週數所得進行並避開可能危及胎兒安全之其他兩種侵犯性檢
        驗方式而選擇亦屬法定檢驗方式之一且更為安全之方式而為檢驗，其於此符
        合法定及醫療常規之選擇自無違誤，原告主張被告有延誤時程以致無法採用
        他種檢驗方式提前獲知結果之違失云云自無足採。
    (2)、檢驗結果是否錯誤部分：
        查孕婦海洋性貧血篩檢經「遺傳疾病基因檢驗機構」確認診斷之方法，依行
        政院衛生署「遺傳疾病基因檢驗機構評核基準」規定，其檢驗技術包括南方
        墨點分析法、聚合脢鍊鎖反應、反向轉錄--聚合脢鍊鎖反應、去氧核醣核酸
        序列分析法等，目前海洋性貧血基因檢驗之準確率約為百分之九十五，而被
        告係行政院衛生署委託中華民國周產期醫學會辦理遺傳性檢驗機構續評核通
        過之「臨床細胞遺傳學檢驗機構」及「遺傳性疾病基因檢驗機構」，其就孕
        婦海洋性貧血之篩檢乃採聚合脢鍊鎖反應--限制脢切片段多形性方法乙節，
        此有行政院衛生署署授國字第０九二００００二四八號、０九三０００一０
        五五號函及被告海洋性貧血實驗診斷作業流程、檢驗過程等件在卷可稽，而
        被告為原告所作之海洋性貧血篩檢，經本院送請行政院衛生署鑑定而由其囑
        由國立台灣大學醫學院附設醫院鑑定結果乃認「根據檢附之基因檢驗的電泳
        圖型顯示，乙○○女士二次接受羊膜穿刺檢驗（含羊水及培養後之羊水）之
        結果均為「非重型」，所附乙○○女士之羊水「分子醫學檢查基因分析報告
        單」之檢驗結果亦為非重型，報告單上並有說明檢驗具有「百分之九十五信
        賴度」。故此檢驗結果之誤差並非判讀錯誤的問題，目前醫學上並無百分之
        百準確性之分子醫學檢查，本案之檢驗結果誤差是在法定限定之內」等語，
        亦有國立台灣大學醫學院附設醫院九十二校附醫秘字第九二００二一二五０
        二號函附卷足憑，是依現今之醫學技術既無法作到百分之百準確性之分子醫
        學檢查，而經衛生署續評核通過而為「臨床細胞遺傳學檢驗機構」及「遺傳
        性疾病基因檢驗機構」之被告業已採行該署所定基因檢驗技術之一而就原告
        羊膜穿刺所得之羊水檢體為DNA分子檢查，且其所得「非重型」海洋性貧血
        之檢驗結果亦係在百分之九十五準確率之法定誤差範圍之內，被告所屬檢驗
        單位所為「非重型」之檢驗報告自無判讀錯誤之情事，且β型地中海型貧血
        重型於超音波檢查中並不會表現出不正常（水腫、胎盤肥大、心臟腫大情形
        ），是被告就系爭檢體之檢驗及例行產檢過程，自均符合法定要求及現行醫
        學技術之程度而無違反善良管理人之注意義務，自不得以現今檢驗技術迄仍
        無法達到百分之百準確之必然誤差範圍所致之結果而於事後質疑檢驗結果錯
        誤者，原告主張被告就此檢驗係屬錯誤云云亦為自據。至原告雖另要求就被
        告檢驗標準作程序之操作是否存有疏失而為鑑定以明電泳圖型是否不正確，
        且該檢驗室如直接就該羊水中之Codons41/42基因予以鑑驗，其結果是否會
        較準確云云，惟現行分子醫學之檢驗本即係針對該檢驗項目所應表現之特定
        號數染色體之排列予以鑑驗而不及於其他無關之染色體，而對胎兒所為之任
        一項目之產前檢查，無論係採絨毛取樣、羊膜穿刺、臍血採樣之何種，因均
        無法避免經由母體侵入性之採擷過程，其所採得之胎兒細胞檢體本即均會帶
        有母體血紅素細胞之污染（以麵粉為例，假設未帶因之正常人細胞為紅色，
        帶因者為粉紅色，重型者為白色，穿刺粉紅色帶因之母體以抽得白色重型胎
        兒之細胞，其檢體即為淡粉紅色而不可能為純白色），是在檢驗過程中，理
        論上即應先予完全剔除母體細胞後始得正確為胎兒細胞之培養以抽取完全屬
        於胎兒所有之DNA而為檢驗，然於現今技術上就此充分混合之細胞檢體並無
        法百分之百作到完全剔除母體細胞而僅能達於百分之九十五（以法定準確度
        為例，即如在淡粉紅色麵粉中撿出紅色分子一般，其所得達到者僅能作到一
        百顆粉紅色分子撿除其中之九十五顆，其餘之五顆於技術上並無法排除），
        是對依此非完全屬重型胎兒細胞培養出之檢體而為檢驗，在技術上原即當然
        會有誤差產生，且現之檢驗方法乃係對可能產生海洋性貧血之眾多核甘序列
        組合而各為是否之判斷（以排除法為之），惟某些排列（即百分之九十五準
        確率以外者）於現今醫學上迄仍無法辨視其是否確屬海洋性貧血之點突變，
        故無論採行何種檢驗分析法均不可能得到百分之百之準確率，而檢驗機關篩
        檢之檢體因無法避免有上開污染分子之存在，其所得結果原即係以此為基準
        （即上例之淡粉紅色）而得，如欲以此非絕對正確之結果再行反推以求其實
        驗過程是否錯誤，此反推過程本即會因該結果之拘束而不可能以此求得正確
        （淡粉紅色反推回去仍為淡粉紅色，不可能推得白色），是除就原檢體重為
        鑑驗以確定實驗機關就各該核甘序列是否有誤判情事外，以實驗結果欲行重
        新鑑定其過程是否錯誤，此無異緣木求魚，故本院認事實上並無此之必要，
        附此敘明。
    (3)、告知義務部分：
        本件原告固以被告所屬醫師蘇鈞煌於其產檢看羊水檢驗報告時僅告知結果為
        非重型而未告知其信賴度僅為百分之九十五云云，惟此業經被告所否認，而
        原告於九十年一月二十九日產檢門診時，丙○○○○即曾對之謂以檢驗結果
        之準確率為百分之九十五，且該分析報告單上同此載明等情，此經證人蘇鈞
        煌到庭證述在卷，並有分子醫學檢查基因分析報告單乙紙在卷可稽，是原告
        於門診當日既係到院了解檢驗結果，以報告單業以手寫明顯載明之情形觀之
        ，門診醫師應無不予告知或原告在場而不明之理，證人蘇鈞煌所述應與事實
        相符而得採信，被告就此檢驗之說明義務自已完盡，況孕婦海洋性貧血之篩
        檢原即僅有三種，於原告進行羊膜穿刺檢驗完成以後之週數，其僅得選擇危
        險性更高之臍血採樣，惟不論其採樣之方式，其所得之檢體於現今技術均無
        法避免前述之污染，且其不論就此採行何種分子醫學檢查，亦絕對無法得到
        百分之百之準確度，此於已行之檢驗結果符合現行醫學程度之準確率而無模
        糊不清之情況下重新要求進行另一分子醫學檢查，於醫學上而言並無實質意
        義，是此原即為客觀理性之受驗者所應具有之現行科學技術不可能達於百分
        之百正確而仍會有誤差認識之前提下，已符合法定及醫學技術要求之檢驗準
        確率之告知與否，與一般侵襲性醫療行為施行之說明義務實屬有異，且被告
        所屬醫師業已依此而為符合醫療水準之合理可期待安全之客觀專業判斷，此
        自未危及病人自主權之保障，縱因此醫學上必然之誤差而生有損害，亦與妥
        當檢驗結果之準確率之說明義務是否違反並無關連，原告主張被告所屬醫師
        未盡說明義務而致其受有損害云云亦屬無據。
    綜上所述，被告就原告整體之檢查時程、檢驗方式之選擇並無違失，且其檢驗報
    告之結果亦在法定誤差範圍之內而無判讀錯誤之情事，而被告就此檢驗結果之說
    明義務並已完盡，且此準確率之說明義務亦未危及病人之自主權，其因此醫學上
    必然之誤差所生之損害，亦與妥當檢驗結果之準確率之說明義務並無關連，是被
    告就其醫療服務之提供既已盡其善良管理人之注意義務，其就兩造間醫療契約之
    履行自無有可歸責事由之不完全給付之情事，從而本件原告依民法第二百二十七
    條規定請求被告應給付如聲明所示之金額及其遲延利息，依法洵屬無據，自應予
    以駁回，而原告之訴既經駁回，其假執行之聲請即失所附，亦應併予駁回。
四、本件為判決基礎之法律關係已臻明確，兩造其餘之攻擊防禦方法核與判決結果不
    生影響，毋庸一一論列，併此敘明。
五、據上論結：本件原告之訴為無理由，合依民事訴訟法第七十八條，判決如主文。
中　　　華　　　民　　　國　　九十三　　年　　　三　　　月　　十二　　　日
                              民事第五庭
~B法　官　黃　宏　欽
右為正本係照原本作成。
如不服本判決，應於判決送達後廿日內，向本院提出上訴狀並表明上訴理由，如於本
判決宣示後送達前提起上訴者，應於判決送達後十日內補提上訴理由書（須附繕本）。
中　　　華　　　民　　　國　　九十三　　年　　　三　　　月　　十二　　　日
~B法院書記官　史華齡
